【裁判字號】    99,家上,198
【裁判日期】    991207
【裁判案由】    宣告停止親權
【裁判全文】
臺灣高等法院民事判決                 99年度家上字第198號
上  訴  人  甲○○
訴訟代理人  劉大正律師
被  上訴人  乙○○
上列當事人間宣告停止親權事件，上訴人對於中華民國99年6月
15日臺灣基隆地方法院98年度親字第45號第一審判決提起上訴，
並為訴之追加，本院於99年11月23日言詞辯論終結，判決如下：
    主      文
上訴及追加之訴均駁回。
第二審訴訟費用（含追加之訴）由上訴人負擔。
    事實及理由
壹、程序方面：
    按於第二審為訴之變更或追加，非經他造同意，不得為之。
    但有民事訴訟法第255條第1項第2款至第6款情形，不在此限
    ，同法第446條第1項定有明文。查上訴人於原審起訴時，係
    依兒童及少年福利法（下稱兒少法）第48條第1 項請求宣告
    停止被上訴人對兩造所生未成年子女丙○○權利義務之行使
    或負擔，改由伊單獨任之，嗣提起上訴後，追加依民法第10
    55條第3項為請求(見本院卷第50頁)，核屬民事訴訟法第255
    條第1項第2款「請求之基礎事實同一」，依上說明，於法並
    無不合，應予准許。
貳、實體方面：
一、上訴人起訴主張：兩造於民國 (下同)85年7月13日結婚，婚
    後育有一子丙○○ (○○年○○月○○日生)，嗣兩造於91年4月22
    日協議離婚，並約定丙○○之權利義務之行使或負擔由兩造
    共同任之。詎被上訴人與伊離婚後，即對丙○○不聞不問，
    亦未支付任何扶養費用，一年之中也只有過年時才會探視，
    對於丙○○疏於保護、照顧，情節重大，更染有吸毒惡習，
    丙○○權利義務之行使或負擔實不宜再由被上訴人繼續任之
    ，且伊欲將丙○○之姓氏改從母姓等情，爰依兒童及少年福
    利法第48條規定，求為宣告停止被上訴人對兩造所生未成年
    子女丙○○權利義務之行使或負擔，改由伊單獨任之之判決
    。
二、被上訴人則以：伊在93年至95年間，因工作不穩定，收入不
    多，所以無法給付丙○○之扶養費，而近2 年因須清償債務
    ，亦無法給付丙○○之扶養費。伊有試著要去探視丙○○，
    惟均遭上訴人回絕。伊每年除夕都會帶丙○○回家過年，對
    丙○○仍有感情，故不同意將丙○○權利義務之行使或負擔
    ，改由上訴人單獨任之等語
三、原審判決駁回上訴人之請求，上訴人不服，提起上訴，並聲
    明：(一)原判決廢棄。(二)請求宣告停止被上訴人對兩造所生未
    成年子女丙○○權利義務之行使或負擔。(三)兩造所生未成年
    子女丙○○權利義務之行使或負擔改由上訴人單獨任之。被
    上訴人則未提出任何答辯聲明。
四、兩造不爭執之事實：
  (一)兩造於85年7 月13日結婚，婚後育有未成年子女丙○○，嗣
    兩造因感情不諧而於91年4 月22日協議離婚，並約定未成年
    子女丙○○權利義務之行使或負擔由兩造共同為之。
  (二)被上訴人自93年間起即未負擔對未成年子女丙○○之照顧扶
    養義務。
五、被上訴人之行為尚不符合兒童及少年福利法第48條第1 項之
    規定：
 (一)按父母或監護人對兒童及少年疏於保護、照顧情節嚴重，或
    有第30條、第36條第1項各款行為，或未禁止兒童及少年施
    用毒品、非法施用管制藥品者，兒童及少年或其最近尊親屬
    、主管機關、兒童及少年福利機構或其他利害關係人，得聲
    請法院宣告停止其親權或監護權之全部或一部，或另行選定
    或改定監護人（兒少法第48條第1 項參照）。又父母對於未
    成年之子女，有保護及教養之權利義務，民法第1077條、第
    1084條第2 項定有明文。所謂保護係指預防及排除危害，以
    謀子女身心之安全，包括對其日常生活為適當之監督及維護
    ；教養為教導養育子女，以謀子女身心之健全成長，包括使
    子女接受國民義務教育。父母違反上述關於保護教養之義務
    時，應構成親權之濫用（最高法院84年台上字第317 號判決
    參照）。上開條文固將停止親權、停止監護權之全部或一部
    、另行選定或改定監護人等規定於同一條文中，惟親權包括
    有關子女身分上之權利義務及子女財產上之權利義務，對未
    成年子女如僅係消極的未盡其「保護及教養之義務」，而無
    應停止親權之嚴重情形時，自不得任意停止親權。
 (二)上訴人主張被上訴人未負擔未成年子女丙○○之照顧扶養義
    務，且對未成年子女丙○○不聞不問等情，固據證人丙○○
    證稱：「我沒有與媽媽住，是與外祖父住在一起，媽媽一、
    二星期回來一次，平常一、二天打一次電話與我聯絡。生活
    費是媽媽給外祖母，外祖母再給我，父、母離婚後，父親一
    年看我一次，都是在農曆過年的時候，平常沒有給我生活費
    ，在今年3 月我接受訪視報告至今，父親沒有來看過我，也
    沒有打電話給我」等語（見本院卷第41-42頁）。 惟上開情
    事係被上訴人消極未盡其保護教養之義務，丙○○係與其外
    祖父同住，尚非屬停止親權之情節嚴重事由。
 (三)另被上訴人固先後於91年12月18日、99年6 月24日因施用毒
    品而執行觀察勒戒，而於92年1月3日、99年8月9日因無繼續
    施用傾向出所，有本院在監在押全國紀錄表在卷可按（見本
    院卷第31頁），然上開行為係被上訴人個人之行為，且其並
    無施用毒品成癮之惡習，與兒少法第48條第1 項：「未禁止
    兒童及少年施用毒品、非法施用管制藥品者」之要件並不相
    當；亦與兒少法第30條規定：「任何人對於兒童及少年不得
    有下列行為：一、遺棄。二、身心虐待。三、利用兒童及少
    年從事有害健康等危害性活動或欺騙之行為。四、利用身心
    障礙或特殊形體兒童及少年供人參觀。五、利用兒童及少年
    行乞。六、剝奪或妨礙兒童及少年接受國民教育之機會。七
    、強迫兒童及少年婚嫁。八、拐騙、綁架、買賣、質押兒童
    及少年，或以兒童及少年為擔保之行為。九、強迫、引誘、
    容留或媒介兒童及少年為猥褻行為或性交。十、供應兒童及
    少年刀械、槍砲、彈藥或其他危險物品。十一、利用兒童及
    少年拍攝或錄製暴力、猥褻、色情或其他有害兒童及少年身
    心發展之出版品、圖畫、錄影帶、錄音帶、影片、光碟、磁
    片、電子訊號、遊戲軟體、網際網路或其他物品。十二、違
    反媒體分級辦法，對兒童及少年提供或播送有害其身心發展
    之出版品、圖畫、錄影帶、影片、光碟、電子訊號、網際網
    路或其他物品。十三、帶領或誘使兒童及少年進入有礙其身
    心健康之場所。十四、強迫、引誘、容留或媒介兒童及少年
    為自殺行為。十五、其他對兒童及少年或利用兒童及少年犯
    罪或為不正當之行為」及第36條第1 項規定：「兒童及少年
    有下列各款情形之一，非立即給予保護、安置或為其他處置
    ，其生命、身體或自由有立即之危險或有危險之虞者，直轄
    市、縣(市)主管機關應予緊急保護、安置或為其他必要之處
    置：一、兒童及少年未受適當之養育或照顧。二、兒童及少
    年有立即接受診治之必要，而未就醫者。三、兒童及少年遭
    遺棄、身心虐待、買賣、質押，被強迫或引誘從事不正當之
    行為或工作者。四、兒童及少年遭受其他迫害，非立即安置
    難以有效保護者」之要件不合，均不得據為停止親權之情節
    嚴重事由。
(四)本件經原審囑託財團法人導航基金會為訪視，上訴人方面訪
    視報告內容略以：(一)評估內容：上訴人目前係在竹北上班，
    每個月固定薪水新臺幣（下同）32,000元，也居住於竹北地
    區，子女自幼即與外公、外婆、舅舅共同居住在舅舅的房子
    ，但上訴人每週固定休假回基隆家裡陪伴子女，且有給小孩
    一支手機，每天一定會通電話，休假時會帶小孩出去玩…野
    外踏青等。上訴人從未反對被上訴人與子女相見交往，也不
    會企圖阻止，但是要尊重小孩子的意願，就一切順其自然。
    上訴人希望被上訴人能依當時離婚協議，每月支付小孩子的
    撫養費1 萬元。另上訴人現任男友在撫育上，已經進入實質
    的協同照顧關係，在金錢及精神上給予支持，子女也感受到
    家族互動、溫暖、親情與安全感。(二)建議：上訴人自述與子
    女依附關係緊密，彼此感情深厚，上訴人及其家人也都相當
    關心未成年子女之生活、心理等狀況。上訴人家庭關係和樂
    融洽，家庭功能健全，對未成年子女身心發展及學業相當用
    心等語，有財團法人導航基金會99年3 月17日(99)導航監護
    字第0317-1號函及其附件監護權調查訪視案件問卷、訪視評
    估報告在卷可按（見原審卷第28-35頁）； 另依親愛社會工
    作師事務所提出之訪視調查報告略以：(一)訪視內容與評估：
    被上訴人過去與上訴人都在外地工作，離婚後小孩即由外公
    、外婆協助照顧，只要有休假，被上訴人與上訴人都會排假
    回去看小孩，而被上訴人因先前工作轉換時期，約有1 年沒
    有回去看小孩，被上訴人表示希望能有監護權，未來都會願
    意給付扶養費。被上訴人表示因平時沒有與小孩生活在一起
    ，也有1 年左右沒有看小孩，目前在桃園豆漿店擔任店長，
    平均月入40,000元，目前居住在公司宿舍，若小孩共住會與
    祖父母同住。被上訴人表示上訴人不願小孩與被上訴人電話
    連絡，所以過去曾使用過網路的即時通1-2 次連絡，被上訴
    人原本每年都能帶小孩回祖父家祭祖，但去年卻無法帶小孩
    回家祭祖。被上訴人表示未來雖1個月只能休2天，但未來會
    每個月都會寄生活費回家，提供小孩的照顧，在休假的2 天
    也會排時間回去看小孩，過年就約有3-4 天的假可以回家鄉
    陪小孩。(二)綜合以上評估，由於被上訴人雖無長時間與小孩
    相處，但被上訴人有意願照顧小孩，並能將所剩的時間提供
    給予小孩，被上訴人並無任何不適任之情形，無明顯不適合
    擔任監護人」等語，亦有親愛社會工作師事務所99年3 月30
    日99親桃字第00434 號函及其附件兒童及少年監護權訪視評
    估報告B表在卷可按（見原審卷第39-41頁）。由上訪視報告
    內容可知，被上訴人係未成年子女丙○○之親生父親，又具
    照顧丙○○之意願與能力，自不得剝奪其親權，故上訴人起
    訴請求宣告停止被上訴人對於其未成年子女丙○○權利義務
    之行使及負擔，並將丙○○權利義務之行使或負擔，改由上
    訴人單獨任之，不能准許，應予駁回。至上訴人主張要為未
    成年子女改姓一事，不在本院審理範圍（見本院卷第50頁）
    ，爰不予論述。
(五)按「行使、負擔權利義務之一方未盡保護教養之義務或對未
    成年子女有不利之情事者，他方、未成年子女、主管機關、
    社會福利機構或其他利害關係人得為子女之利益，請求法院
    改定之」（民法第1055條第3項參照）。 查依上開情形，上
    訴人並未能舉證證明被上訴人對未成年子女丙○○有何不利
    之情事，故上訴人依該條追加請求宣告停止被上訴人對於其
    未成年子女丙○○權利義務之行使及負擔，並將丙○○權利
    義務之行使或負擔，改由上訴人單獨任之，亦不能准許，應
    予駁回。
六、綜上所述，上訴人依兒少法第48條第1 項之規定，請求宣告
    停止被上訴人對於其未成年子女丙○○權利義務之行使及負
    擔，並將丙○○權利義務之行使或負擔，改由上訴人單獨任
    之，不能准許，應予駁回。原審為上訴人敗訴之判決，尚無
    不合，上訴人提起上訴，指摘原判決不當，並追加依民法第
    1055條第3 項為請求，求予廢棄改判，均無理由，應駁回其
    上訴及追加之訴。
七、兩造其餘之攻擊或防禦方法及未經援用之證據，經本院斟酌
    後，認為均不足以影響本判決之結果，自無逐一詳予論駁之
    必要，併此敘明。
八、據上論結，本件上訴及追加之訴均為無理由，依民事訴訟法
    第449條第1項、第78條，判決如主文。
中    華    民    國    99    年    12    月    7     日
                    民事第十五庭
                        審判長法  官  林恩山
                              法  官  陳雅玲
                              法  官  黃國忠
正本係照原本作成。
如不服本判決，應於收受送達後20日內向本院提出上訴書狀，其
未表明上訴理由者，應於提出上訴後20日內向本院補提理由書狀
（均須按他造當事人之人數附繕本）上訴時應提出委任律師或具
有律師資格之人之委任狀；委任有律師資格者，另應附具律師資
格證書及釋明委任人與受任人有民事訴訟法第466 條之1第1項但
書或第2 項（詳附註）所定關係之釋明文書影本。如委任律師提
起上訴者，應一併繳納上訴審裁判費。
中    華    民    國    99    年    12    月    8     日
                              書記官  陳明俐
附註：
民事訴訟法第466條之1（第1項、第2項）：
對於第二審判決上訴，上訴人應委任律師為訴訟代理人。但上訴
人或其他法定代理人具有律師資格者，不在此限。
上訴人之配偶、三親等內之血親、二親等內之姻親，或上訴人為
法人、中央或地方機關時，其所屬專任人員具有律師資格並經法
院認為適當者，亦得為第三審訴訟代理人。



司法院資訊處製作；財團法人民間司法改革基金會備份。
